臺灣板橋地方法院民事裁定　　　　　100年度監宣字第165號
聲　請　人　郭邦道
相　對　人　郭克浪
上列聲請人聲請監護宣告事件，本院裁定如下：
    主    文
宣告郭克浪（男，民國○○年○月○日生，身分證統一編號：Ｚ
000000000號）為受輔助宣告之人。
選定郭邦道（男，民國○○○年○○月○日生，身分證統一編號
：Ｚ000000000號）為受輔助宣告之人之輔助人。
聲請費用新臺幣壹仟元由受輔助宣告之人郭克浪負擔。
    理    由
一、本件聲請意旨略以：聲請人郭邦道之胞弟即相對人郭克浪因
    精神分裂症住院20年，至今仍未出院，相對人有妄想症、幻
    想症，現況不能為（受）意思表示或辨識其效果，為此依民
    事訴訟法第597 條以下之規定，檢附診斷證明書、戶籍謄本
    、中華民國身心障礙手冊、親屬系統表、同意書、聲請人郭
    邦道之建物所有權狀及銀行存摺影本、相對人郭克浪之護養
    療治收據、相對人郭克浪之郵局存摺影本等件為證，聲請宣
    告相對人郭克浪為受監護宣告之人，併選定聲請人郭邦道為
    受監護宣告之人郭克浪之監護人、指定利害關係人郭秋明為
    會同開具財產清冊之人等語。
二、按民法第15條之1 第1 項、第3 項規定：「對於因精神障礙
    或其他心智缺陷，致其為意思表示或受意思表示，或辨識其
    意思表示效果之能力，顯有不足者，法院得因本人、配偶、
    四親等內之親屬、最近一年有同居事實之其他親屬、檢察官
    、主管機關或社會福利機構之聲請，為輔助之宣告」。再按
    「法院對監護之聲請，認為未達民法第14條第1 項之程度而
    有輔助宣告之原因者，得依聲請或依職權以裁定為輔助宣告
    」，民事訴訟法第624 條之3 定有明文。本院囑託臺灣花蓮
    地方法院審驗相對人郭克浪之心神狀況，並依行政院國軍退
    除役官兵輔導委員會玉里榮民醫院劉江華醫師鑑定結果，認
    為「郭員意識清醒，認知功能，執行功能如計劃、組織、抽
    象思考等能力有些許退化。深入會談有殘餘之關係妄想及被
    害意念，但平時生活起居及衛生在他人督促下可自理，有中
    等程度的人際和社會活動參與，對於金錢的使用能力尚佳。
    有精神障礙或其他心智缺陷，為意思表示或辨識意思表示尚
    有足夠能力，無法回復至病前精神狀態及功能」等語，有該
    醫院100 年7 月21日精神鑑定報告書1 份附卷可稽。且查臺
    灣花蓮地方法院於100 年7 月21日在鑑定人即劉江華醫師前
    就「生日？」、「你平常有看報、電視嗎？」、「你知道台
    灣的二大政黨嗎？」、「有無唸書？」、「名下有無財產？
    」、「有無在院工作過？」、「00000000 ＝？」、「你知
    道你是為什麼住院嗎？」、「高中、大學就讀何校？」、「
    在園區的工作？平日娛樂？」等問題訊問相對人，相對人分
    別答稱：「40年5 月10日。」、「看電視。」、「國民黨、
    民進黨，民進黨的總統侯選人為蔡英文。」、「大學畢業。
    」、「不清楚，我爸好像有幫我存款。」、「以前在長良有
    ，月薪800 元，有上街購物。」、「650 。」、「因眼睛手
    術失敗導致精神分裂。」、「建中、中原。」、「折棉被、
    量體溫、打籃球、撞球、打麻將。」，該院復就相對人心神
    狀況訊問鑑定人劉江華醫師，據其陳稱：「相對人智能經驗
    測驗結果還不錯，社會功能、金錢使用尚具複雜程度的判斷
    力，但相對人有精神病的殘餘症狀，情緒起伏大。」等語。
    綜上各節以觀，本院認為上開精神鑑定報告書雖認相對人尚
    有足夠能力為意思表示或辨識意思表示，然亦認相對人「執
    行功能如計劃、組織、抽象思考等能力有些許退化。深入會
    談有殘餘之關係妄想及被害意念」、「有精神障礙或其他心
    智缺陷」、「無法回復至病前精神狀態及功能」；且相對人
    自80年間即已轉至行政院國軍退除役官兵輔導委員會玉里榮
    民醫院住院治療，迄今仍未出院，倘其為意思表示或受意思
    表示，或辨識其意思表示效果之能力，已達一般人之程度，
    衡情應無繼續住院之必要，足認相對人之意思表示或受意思
    表示，或辨識其意思表示效果之能力，顯有不足。準此，相
    對人之精神或心智狀況，雖未達監護宣告之程度，本院自得
    依民法第14條第3 項、民事訴訟法第624 條之3 第1 項規定
    ，對相對人為輔助之宣告。
三、再按受輔助宣告之人應置輔助人，並準用民法第1111條至第
    1111之2 規定，此觀民法第1113條之1 自明。亦即法院為輔
    護之宣告時，應依職權就配偶、四親等內之親屬、最近1年
    有同居事實之其他親屬、主管機關、社會福利機構或其他適
    當之人選定1 人或數人為輔助人。法院選定輔助人時，應依
    受輔助宣告之人之最佳利益，優先考量受輔助宣告之人之意
    見，審酌一切情狀，並注意下列事項：（一）受輔助宣告之
    人之身心狀態與生活及財產狀況。（二）受輔助宣告之人與
    其配偶、子女或其他共同生活之人間之情感狀況。（三）輔
    助人之職業、經歷、意見及其與受輔助宣告之人之利害關係
    。（四）法人為輔助人時，其事業之種類與內容，法人及其
    代表人與受輔助宣告之人之利害關係。經查：聲請人郭邦道
    有意願擔任受輔助宣告人之輔助人，並經其家屬一致同意，
    此有上開戶籍謄本、同意書及親屬系統表各1 件為證。本院
    審酌聲請人郭邦道為相對人即受輔助宣告人之胞兄，如選定
    聲請人郭邦道為輔助人，應符合受輔助宣告人之最佳利益。
    準此，爰依上開規定，選定聲請人郭邦道為受輔助宣告人之
    輔助人。
四、末者，由民法第15條之2 規定可知，受輔助宣告之人並未喪
    失行為能力，且依法並未完全剝奪其財產處分權。再參酌同
    法第1113條之1 規定，並無準用同法第1094條、第1099條及
    第1099條之1 、第1103條第1 項規定，亦即受輔助宣告人之
    財產，不由輔助人管理，輔助人對於受輔助宣告人之財產，
    並無依規定與經法院或主管機關所指定之人會同開具財產清
    冊。本件相對人之精神或心智狀況未達監護宣告之程度，而
    經本院依民法第14條第3 項、民事訴訟法第624 條之3 第1
    項規定，對相對人為輔助之宣告已如前所述，依上開說明，
    本件自毋庸指定會同開具財產清冊之人，附此敘明。
五、依民事訴訟法第624條之1、第608條第1項，裁定如主文。
中    華    民    國  100     年    9     月    21    日
                  家事法庭  法  官  郭光興
以上正本係照原本作成。
如不服本裁定關於選定輔助人部分，應於送達後10日內向本院提
出抗告狀，並繳納抗告費新臺幣1,000 元；其餘關於輔助宣告之
部分，不得抗告。
中    華    民    國  100     年    9     月    21    日
                            書記官  簡維萍